【裁判字號】    89,簡上,170
【裁判日期】    891027
【裁判案由】    拆屋還地
【裁判全文】
臺灣臺南地方法院民事判決  八十九年度簡上字第一七○號
    上  訴  人  乙○○○
    訴訟代理人  丙○○
    被上訴人    甲○
右當事人間請求拆屋還地事件，上訴人對於中華民國八十九年七月十九日臺灣臺南地
方法院新市簡易庭八十九年度新簡字第一八一號第一審判決，提起上訴，本院判決如
左：
    主  文
原判決廢棄。
被上訴人應將坐落台南縣安定鄉○○段貳捌參參之貳地號土地上如附圖斜線所示編號
Ａ部分（面積參拾平方公尺）及編號Ｂ部分（面積拾捌點貳柒平方公尺）之地上建物
拆除，並將該基地交還上訴人。
第一、二審訴訟費用由被上訴人負擔。
    事      實
甲、上訴人方面：
  一、聲明：
      （一）被上訴人應將坐落台南縣安定鄉○○段貳捌參參－貳地號、地目建、面
            積貳壹玖平方公尺上如附圖所示編號Ａ部分、面積參拾平方公尺之磚造
            浴廁及編號Ｂ部分、面積拾捌點貳柒平方公尺之廢棄建物拆除，並將土
            地返還上訴人。
      （二）訴訟費用由被上訴人負擔。
  二、陳述：
      （一）本件上訴人主張坐落台南縣安定鄉○○段二八三三之二地號、地目建、
            面積二一九平方公尺土地及坐落其上台南縣安定鄉○○段一○四一建號
            之建物，為上訴人於民國（下同）八十六年九月間向本院拍定，並已辦
            妥所有權移轉登記，被上訴人為系爭土地之出賣人，於拍定前於土地上
            搭蓋如附圖斜線所示編號Ａ（面積三十平方公尺）之未保存登記磚造平
            房作為浴廁；及如附圖斜線所示Ｂ部分（面積十八點二七平方公尺）之
            磚造豬舍，對上訴人影響甚大，爰依所有權之法律關係，求為命被上訴
            人將該地上建物拆除，並將該基地返還上訴人之判決。
      （二）上訴人與被上訴人間請求拆屋還地事件，經原審判決上訴人之訴及假執
            行之聲請均駁回，然該地上建物在起訴狀中所附照片顯示為廢棄物，已
            無經濟價值，應該已沒有地上權，如讓廢棄物長期占用不予拆除，環境
            髒亂有礙觀瞻，更無法起造房屋更新，對上訴人之權益損害至鉅，為此
            狀請鈞院將原判決廢棄更為合理之判決。
  三、證據：提出土地及建物登記簿謄本各一件、土地複丈成果圖一張、照片十八張
      、不動產（建築改良物）價格鑑定書一張、本院八十八年度執字第一三０八七
      號執行命令一件等為證。
乙、被上訴人方面：
  一、聲明：求為判決（一）駁回上訴。（二）上訴費用由上訴人負擔。
  二、陳述：
    （一）系爭建物係伊所搭蓋，現伊與母親及兒子尚使用系爭建物，如附圖斜線Ｂ
          部分之豬舍雖已傾倒，並沒有在餵豬，然伊仍堆放竹子在其內，而如附圖
          斜線Ａ部分之浴廁，與隔離之廚房並沒有門可通，而有獨立之出入口，現
          仍可使用，上訴人並無權利可請求伊拆屋還地。
    （二）按土地及其土地上之建築物，同屬一人所有，而僅以土地或僅以建築為抵
          押者，於抵押物拍賣時，視為已有地上權之設定，民法第八百七十六條第
          一項定有明文。又不動產之出賣人，在不動產所有權移轉登記於買受人後
          ，仍占有不動產時，非為無權占有，蓋出賣人雖已喪失所有權，仍難謂無
          占有之權源（最高法院民刑庭會議五十五年八月二十三日決議參照）。查
          被上訴人於八十四年三月間將其所有坐落台南縣安定鄉○○段二八三三之
          二地號、同段第二八三三之四地號等兩筆土地暨其上建號第一０四一號（
          舊建號第五四四號）房屋設定抵押權予訴外人李作棟，供作借款擔保；嗣
          於八十五年二月間再將上開土地、建物設定次順序抵押權予訴外人丙○○
          ，至原審判決附圖所示Ａ、Ｂ二部分所示由被上訴人搭建之未保存登記建
          物（下稱系爭建物）則未併予設定抵押擔保，故嗣後上訴人已拍賣取得上
          揭房地所有權時，參諸首揭規定，被上訴人就系爭建物占用基地，依法即
          取得法定地上權，自非無權占有。
    （三）又系爭建物占用基地，上訴人迄未辦理點交解除上訴人占有，被上訴人自
          仍有繼續占有利益，上訴人空言返還土地，亦乏依據。
  三、證據：提出土地登記簿謄本及測量成果圖各一件為證。
丙、本院依職權調取本院八十五年度執字第一０七六一號拍賣抵押物民事執行卷宗。
    理      由
一、本件被上訴人起訴主張坐落台南縣安定鄉○○段二八三三之二地號（地目建、面
    積二一九平方公尺）土地及其上台南縣安定鄉○○段一０四一建號之建物，為其
    於八十六年九月間向本院拍定，並已辦妥所有權移轉登記，被上訴人為該土地之
    出賣人，且於拍定前於土地上搭蓋如附圖斜線編號Ａ部分（面積三十平方公尺）
    之未保存登記磚造平房作為浴廁；及如附圖斜線Ｂ部分（面積十八點二七平方公
    尺）之磚造豬舍，迄今仍不肯拆除，爰依所有權之法律關係，求為命被上訴人將
    該建物拆除，並將該基地返還上訴人之判決。被上訴人則以其雖於八十四年三月
    間將其所有坐落台南縣安定鄉○○段二八三三之二地號、同段第二八三三之四地
    號等兩筆土地暨其上建號第五四四號房屋設定抵押權予訴外人李作棟，供作借款
    擔保；嗣於八十五年二月間再將上開土地、建物設定次順序抵押權予訴外人丙○
    ○，至於如附圖所示Ａ、Ｂ二部分之建物，則係被上訴人所搭建之未保存登記建
    物，並未併同設定抵押權登記以擔保債務，故嗣後上訴人雖已拍賣取得上揭房地
    之所有權，然被上訴人就系爭建物占用基地，依法應已取得法定地上權，自非無
    權占有，上訴人請求被上訴人拆屋還地，自無理由等語資抗辯。
二、經查，台南縣安定鄉○○段二八三三之二地號土地原係被上訴人所有，其上五四
    四建號即門牌號碼台南縣安定鄉港口三二五號之竹造平房則為被上訴人與訴外人
    胡秀所共有，於八十六年間為上訴人以拍賣為原因而取得該土地及建物應有部分
    二分之一之所有權，嗣上訴人訴請本院分割該五四四建號建物而取得一○四一建
    號建物之單獨所有權，且如附圖所示Ａ、Ｂ部分之未保存登記建物係位於一○四
    一建號建物之東南側，為被上訴人於八十四年間設定抵押權前所建，如附圖所示
    Ａ部分原係作為一○四一建號建物之浴廁，有獨立之出入口，然該一０四一建號
    建物現業經本院點交上訴人，並由上訴人拆除完畢，而如附圖所示Ｂ部分原係作
    為豬舍，現已傾塌廢棄等事實，業據上訴人提出土地及建物之登記簿謄本各一份
    為憑，並經原審囑託台南縣新化地政事務所勘測屬實，有該地政事務所土地複丈
    成果圖及本院履勘現場所製現場勘驗筆錄各一份附原審卷可稽，復經本院依職權
    調取本院八十五年執字第一０七六一號拍賣抵押物執行卷宗審核無訛，又為被上
    訴人所不爭執，則上訴人此部分之主張應堪信為真實。
三、按土地及其土地上之建築物，同屬一人所有，而僅以土地或僅以建築為抵押者，
    於抵押物拍賣時，視為已有地上權之設定，其地租由當事人協議之，協議不諧時
    ，得聲請法院定之。民法第八百七十六條第一項定有明文。又民法第八百七十六
    條第一項之法定地上權，須以該建築物於土地設定抵押時業已存在，並具相當之
    經濟價值為要件。而最高法院四十八年台上字第一四五七號判例固謂：土地與房
    屋同屬一人，而將土地及房屋分開同時或先後出賣，其間雖無地上權設定，然除
    有特別情事，可解釋為當事人之真意限於賣屋而無基地之使用外，均應推斷土地
    承買人默示房屋承買人繼續使用土地。惟同院五十七年台上字第一三○三號判例
    亦謂：民法第八百七十六條第一項之法定地上權，須以該建築物於土地設定抵押
    時業已存在，並具相當之經濟價值為要件。是適用最高法院四十八年台上字第一
    四五七號判例，除房屋與土地須同屬一人外，尚須以房屋具有相當之價值為必要
    ，否則非但有害基地之利用，對社會經濟亦屬無益。查本件系爭建物及土地原均
    係被上訴人所有，僅因被上訴人之債權人實行抵押權始異其所有權，而被上訴人
    為系爭土地之出賣人，其對所有之系爭建物占有系爭土地，本應有法定地上權存
    在。然被上訴人所有如附圖所示Ａ部分之浴廁及Ｂ部分之豬舍，雖建於八十四年
    間被上訴人以系爭土地設定抵押權之前，該浴廁並有獨立之出入口，惟據上訴人
    到庭陳稱該主建物（即一０四一建號）業經執行處點交而已拆除完畢等語明確（
    本院八十九年十月十三日審判筆錄），並有本院執行處八十九年八月十六日執行
    命令影本在卷可稽，其自已無獨立使用之價值甚明，而系爭豬舍亦已傾倒廢置，
    不再飼養豬隻，是系爭Ａ、Ｂ部分建物應已不具相當之經濟價值。況系爭建物於
    前開拍賣抵押物執行案件中鑑定時，已認並無任何價值，亦有該鑑定書附該執行
    卷中可稽。因之，如附圖所示Ａ部分之浴廁及Ｂ部分之豬舍既已不具相當之經濟
    價值，雖予拆除，於社會經濟應無甚影響，自均不能視為上開法條中，可成立法
    定地上權之建築物，是被上訴人抗辯自無足採。
四、按所有人對於無權占有或侵奪其所有物者，得請求返還之；對於妨害其所有權者
    ，得請求除去之，民法第七百六十七條定有明文。本件被上訴人係無權占用上訴
    人所有之系爭土地已如前所述，則上訴人本於物上請求權之法律關係訴請上訴人
    將坐落台南縣安定鄉○○段貳捌參參之貳地號土地上如附圖斜線所示編號Ａ部分
    （面積參拾平方公尺）之磚造浴廁及編號Ｂ部分（面積拾捌點貳柒平方公尺）之
    豬舍拆除，並將該基地返還上訴人，為有理由，應予准許。原審為上訴人敗訴之
    判決，尚有未洽。上訴意旨指摘原判決不當，求予廢棄改判，為有理由。爰由本
    院予以廢棄，改判如主文第二項所示。
五、據上論結，本件上訴為有理由，依民事訴訟法第四百三十六條之一第三項、第四
    百五十條、第七十八條、第四百六十三條，判決如主文。
中      華      民      國    八十九    年      十      月    二十七    日
                             臺灣臺南地方法院民事第三庭
~B審判長法  官  沈揚仁
~B      法  官  鄭彩鳳
~B      法  官  洪碧雀
右正本證明與原本無異
不得上訴
中      華      民      國    八十九    年      十      月    二十七    日
~B      法院書記官  陳麗玲


司法院資訊處製作；財團法人民間司法改革基金會備份。
